【裁判字號】    97,訴,107
【裁判日期】    970815
【裁判案由】    返還土地
【裁判全文】
臺灣雲林地方法院民事判決               97年度訴字第107號
原      告  甲○○
被      告  乙○○
上列當事人間請求返還土地事件，本院於民國97年8 月1 日言詞
辯論終結，判決如下：
    主      文
被告應將坐落雲林縣古坑鄉○○段段六○○－四地號，地目旱，
面積三一三三平方公尺土地中如附圖（即雲林縣斗六地政事務所
土地複丈成果圖）編號Ｂ部分所示面積五六三平方公尺返還原告
及其他共有人全體。
訴訟費用新台幣仟陸佰肆拾元由被告負擔。
本判決於原告以新台幣壹拾貳萬元供擔保後，得假執行。
    事實及理由
一、原告主張：坐落雲林縣古坑鄉○○段600 －4 地號，地目旱
    ，面積3,133 平方公尺土地（下稱系爭土地），為伊與訴外
    人陳騰塏、陳騰榆、陳騰燦、陳騰亮、陳騰光、陳騰焱、陳
    騰祥、陳騰瑞、陳紅嫺、陳順卿、陳韓彩桑、陳政廉、陳政
    國、蔡為圭、蔡碧姬等所共有，被告無權占用系爭土地部分
    面積種植綠竹，為此爰依民法第767 條、第821 條規定提起
    本訴。聲明：求為判決如主文第1 項所示及為以供擔保為條
    件之假執行宣告。
二、被告未於言詞辯論期日到場，惟據其前提出準備書狀聲明及
    陳述：
  (一)系爭土地位於石牛溪旁，民國50年代因河道變遷，為溪水流
    經，按土地法第12條規定，原告就系爭土地之所有權業已消
    滅；又伊居住系爭土地旁，於52年在此河川地，阻擋水流，
    辛苦建置才有土壤及地上農作物。
  (二)系爭土地自52年恢復原狀以來，迄今已45年，原告皆未向地
    政單位請求回復其所有權登記，其請求權因超過15年不行使
    而消滅。
  (三)伊自52年起占耕系爭土地，至原告於95年底申請鑑界止，已
    有43年，合於民法有關取得地上權時效規定。
  (四)聲明：駁回原告之訴。
三、程序方面：
    本件被告未於言詞辯論期日到場，核無民事訴訟法第386 條
    各款所列情形，爰依原告聲請，由其一造辯論而為判決。
四、得心證之理由：
  (一)按「所有權人對於無權占有或侵奪其所有物者，得請求返還
    之」；又「各共有人對於第三人，得就共有物之全部為本於
    所有權之請求，但回復共有物之請求，僅得為共有人全體之
    利益為之」，民法第767 條前段、第821 條分別定有明文。
    再按「當事人主張有利於己之事實者，就其事實有舉證之責
    任」，民事訴訟法第277 條前段定有明文。是以無權占有為
    原因，請求返還所有物之訴，被告對原告就其物有所有權存
    在之事實無爭執，而僅以非無權占有為抗辯者，原告於被告
    無權占有之事實，無舉證責任。被告應就其取得占有，係有
    正當權源之事實證明之。如不能證明，則應認原告之請求為
    有理由（最高法院72年度台上字第1552號、79年度台上字第
    1904號、82年度台上字第1441號、85年度台上字第1120號、
    88年度台上字第1164號裁判意旨參照）。
  (二)原告主張：系爭土地為其與訴外人陳騰塏、陳騰榆、陳騰燦
    、陳騰亮、陳騰光、陳騰焱、陳騰祥、陳騰瑞、陳紅嫺、陳
    順卿、陳韓彩桑、陳政廉、陳政國、蔡為圭、蔡碧姬等16人
    所共有乙節，業據其提出系爭土地登記謄本1 份附卷（見卷
    內第94－97頁）為證。惟為被告所否認；並以：系爭土地前
    於50年代即為石牛溪所淹覆，依土地法第12條第1 項規定，
    原告就系爭土地之所有權業已消滅等詞為辯，且提出照片3
    幀（見卷內第29、30頁）為佐。
    1.按私有土地，因天然變遷成為湖澤或可通運之水道時，其
      所有權視為消滅，土地法第12條第1 項固有明文。而所謂
      所有權視為消滅，必須指私有土地因天然變遷成為「湖澤
      」或「可通運之水道」，致該筆土地於相當長久時日無法
      為原來之使用，且不適為私權之標的而言。查，系爭土地
      是否如被告所言，前為石牛溪河道變遷淹覆，並長期成為
      可通運之水道，依被告所提出之上揭3 幀照片尚難憑認，
      被告復未舉證以明，空言原告已喪失系爭土地之所有權云
      云，已無可採。
    2.其次，天然形成之湖澤及可通運之水道，依土地法第14條
      第1 項第2 、3 款規定，不得為私有。故私有土地因天然
      變遷成為湖澤或可通運之水道時，依同法第12條第1 項規
      定，其所有權視為消滅而變為國有（同法第10條第2 項）
      。嗣後該土地不得為私有之原因一旦除去，又可做私有之
      標的時，依同條第2 項規定，於該土地回復原狀時，原所
      有權人證明為其原有者，仍回復其所有權，並得依土地登
      記規則第28條規定辦理回復所有權之登記（行政法院85年
      5 月份庭長評事聯席會議酌參）。茲所謂該土地回復原狀
      時，原所有權人證明為其原有者，仍回復其所有權，乃係
      基於【法律規定】而原始取得，並非基於法律行為而取得
      ，故不待登記即生效力。查，系爭土地現並非為可通運水
      道之事實，向為被告所不爭執，並有其前所提出之現場照
      片3 幀可憑，是系爭土地縱如被告所稱前曾為石牛溪河道
      變遷淹覆，然系爭土地現既已回復原狀，則依前揭規定，
      原告之系爭土地所有權亦已回復，被告猶仍空言否認原告
      享有系爭土地所有權云云，亦無可取。
  (三)又原告主張：系爭土地如附圖編號Ｂ部分所示位置、面積（
    563 平方公尺），現為被告占耕乙節，則為被告所不爭執，
    並經本院履勘現場，製有勘驗筆錄，及本院囑託雲林縣斗六
    地政事務所測繪土地複丈成果圖1 份在卷（見卷內第41、42
    、58、59頁）可稽，且有原告提出之現場照片2 幀在卷（第
    57頁）可憑，是原告此部分之主張，自堪信為真實。至被告
    雖以：伊自52年起即占耕系爭土地，迄至於95年底原告申請
    鑑界止，伊已占用系爭土地43年，合於民法有關取得地上權
    時效規定云云為辯。惟查，被告係【61年6 月29日】生，有
    原告提出之被告戶籍謄本1 份在卷可考，被告辯稱伊自52年
    間即占有系爭土地一節，已顯非事實，要無可取。其次，縱
    認被告因地上權取得時效完成而得主張時效利益，依民法第
    772 條準用第769 條及第770 條之規定，亦僅得請求登記為
    地上權人而已，並非即取得地上權，在其未依法登記為地上
    權人之前，自不能本於地上權之法律關係，向土地所有人有
    所主張而認其非無權占有（最高法院69年度第5 次民事庭會
    議決議）。職故，被告此部分抗辯亦無可採。
  (四)綜上，被告既未能證明其有占用系爭土地中如附圖編號Ｂ部
    分所示位置、面積之正當權源。從而，原告本於共有人之物
    上請求權之法律關係，訴請被告將所占用之土地交還原告及
    其餘共有人全體，為有理由，應予准許。
  (五)末按關於財產權之訴訟，原告釋明在判決確定前不為執行，
    恐受難於抵償或難於計算之損害者，法院應依其聲請，宣告
    假執行。原告陳明在執行前可供擔保而聲請宣告假執行者，
    雖無前項釋明，法院應定相當之擔保額，宣告供擔保後，得
    為假執行，民事訟訴法第第390 條定有明文。本件原告陳明
    願供擔保，聲請宣告假執行，核無不合，爰酌定相當金額予
    以准許之。
  (六)另本件事證已臻明確，兩造所為其餘攻擊、防禦方法及調查
    證據之聲請，經本院一一審酌後，認與判決結果不生影響，
    爰不另為調查及論述，附此敘明。
四、結論：原告之訴為有理由，依民事訴訟法第385 條第1 項前
    段、第78條、第390 條第2 項，判決如主文。
中    華    民    國    97    年    8     月    15    日
                  民事第一庭    法  官  蔣得忠
以上正本係照原本作成
如對本判決上訴，須於判決送達後廿日內向本院提出上訴狀
中    華    民    國    97    年    8     月    15    日
                                書記官  賴成育


司法院資訊處製作；財團法人民間司法改革基金會備份。
